臺灣臺東地方法院交通事件裁定　　　　 100年度交聲字第44號
異　議　人　張君良
原處分機關　交通部公路總局高雄區監理所臺東監理站
代　表　人　李慶章
上列異議人因違反道路交通管理處罰條例事件，對原處分機關於
民國100年4月19日所為之東監違裁字第裁81-U00000000號處分不
服，聲明異議，本院裁定如下：
    主  文
原處分撤銷。
張君良不罰。
    理  由
一、異議意旨略以：異議人張君良於民國100年3月4日駕駛車號
    568-ZT號曳引車，裝載獲物行經花蓮港務局第24號管制崗為
    警攔停時，有配合提出貨單及證件，而警員看完後便要求其
    去過磅，惟因警員當時並未說明地磅站距離未超過1公里時
    得強制伊過磅，故其方拒絕前往地磅站過磅，且當時是學生
    放學的時間，前方路口車輛亦多，沒人指揮如果出事怎麼辦
    ？而警員開單完後，並沒有將證件歸還就走回管制崗內，而
    其當時因趕著下貨就先行離開，惟因半途想起貨單未拿，遂
    請老闆向警員領回，然而當時警員表示還要再開一張60條第
    1項第1款逃逸的罰單，必須異議人回去簽名方能歸還證件；
    事後其又接到通知要將罰單拿回去改成60條第2項第1款不服
    取締，惟異議人已經很配合警員攔檢，何以要再舉發異議人
    不服取締等語。
二、異議人於100年3月4日駕駛車號568-ZT號曳引車，裝載獲物
    行經花蓮港務局第24號管制崗時，因距離地磅站尚未逾1公
    里，且未依警員詹詠任之指揮過磅，而遭舉發違反道路交通
    管理處罰條例第29條之2第4項之規定後，復因拒絕警員強制
    其迴轉過磅之指揮，而遭舉發發違反道路交通管理處罰條例
    第60條第2項第1款之規定，並分別經原處分機關依道路交通
    管理處罰條例第29條之2第4項及第60條第2項第1款之規定予
    以處罰在案等情，雖為異議人於本院調查時所不爭執，並經
    證人詹詠任於本院調查時證述綦詳（見本院卷第38頁正反面
    ），復有內政部警政署港務警察局舉發違反道路交通管理事
    件通知單、100年3月24日花港警行交字第1000002076號函、
    交通部公路總局臺東監理站東監違裁字第81-U00000000號與
    第81-U00000000號違反道路交通管理事件裁決書、及送達證
    書影本等證據附卷可稽（見本院卷第6、7、10、24、28及48
    -49頁），固堪認屬實。然而：
(一)汽車裝載貨物行經設有地磅處所1公里內路段，未依標誌、
    標線、號誌指示或不服從交通勤務警察或依法令執行交通稽
    查任務人員之指揮過磅者，處汽車駕駛人新臺幣（下同）10
    ,000元罰鍰，並得強制其過磅；又汽車駕駛人，駕駛汽車有
    不服從交通勤務警察或依法令執行交通指揮、稽查任務人員
    之指揮或稽查之情形，而本章各條無處罰之規定者，處新臺
    幣900元以上1,800元以下罰鍰，道路交通管理處罰條例第29
    條之2第4項及第60條第2項第1款固分別定有明文。
(二)惟所謂「一行為不二罰原則」（或稱「禁止雙重處罰原則」
    ），係指行政或司法機關對於人民之一個違法行為，不得為
    多次之處罰；而此不僅指對同一行為為處罰後，禁止再為追
    訴或處罰，且亦禁止對同一行為同時為多次處罰（參行政罰
    法第24條及第26條之規定，與司法院大法官會議釋字第503
    號解釋）。又立法者對於違規事實一直存在之行為（即自然
    之單一行為），於立法上固得考量該違規事實之存在對公益
    或公共秩序之影響程度，而使主管機關除得藉由強制執行之
    方法及時除去該違規事實外，並得以舉發其違規事實之次數
    ，作為認定行為人違規行為之次數（亦即使自然之單一行為
    成為法律上之複數行為），進而對此多次違規行為予以多次
    處罰（參司法院大法官會議釋字第604號解釋）。惟如法律
    並無明文規定，則行政或司法機關自不得以解釋之方式創設
    此種「一行為不二罰原則」之例外，而任意以連續舉發或其
    他類似之方式作為認定人民違法行為之次數，進而對於同一
    違法行為為重複之處罰。
(三)因之，本件異議人於100年3月4日駕駛車號568-ZT號曳引車
    ，裝載獲物行經花蓮港務局第24號管制崗時，固然因不服從
    交通勤務警察即證人詹詠任之指揮過磅而先後二次遭到舉發
    ，並分別經原處分機關依道路交通管理處罰條例第29條之2
    第4項及第60條第2項第1款之規定予以處罰在案。惟其不服
    從指揮過磅之行為既屬同一（皆出於一個拒絕過磅之行為決
    意），則原處分機關自不得於法無明文規定得連續舉發之情
    形下，僅憑第29條之2第4項後段「並得強制其過磅」之規定
    ，逕認交通勤務警察得以違反第60條第2項第1款之規定為由
    ，對於本件異議人不服從指揮過磅之行為再為舉發，並對之
    予以重複裁罰。否則，此無異形同對於異議人一個不服從指
    揮過磅之行為為連續舉發及多次處罰，而有違一行為不二罰
    之原則。
(四)至於本件交通勤務警察既已依道路交通管理處罰條例第29條
    之2第4項之規定指揮異議人前往地磅站過磅，則於異議人拒
    絕過磅之情形下，基於同條項後段「並得強制其過磅」之規
    定，交通勤務警察自得不經書面限期履行之程序（參行政執
    行法第27條），逕行依行政執行法第28條以下之規定，以直
    接強制（如扣留汽車、解除異議人之占有）及間接強制（如
    委託第三人代履行或處怠金）之方式強制執行。換言之，於
    行政執行之層面上，道路交通管理處罰條例第29條之2第4項
    後段之規定，應係立法者鑑於汽車駕駛人裝載貨物超載行為
    之危險性及用路人生命、身體安全保護之立即性（參同條第
    3項「責令改正或當場禁止通行」之規定），所為有別於行
    政執行法第27條之特別規定，而賦予交通勤務警察（或其他
    依法令執行交通稽查任務人員）有立即強制執行之權力。又
    上開「舉發併逕行強制執行」之處理程序，並已明文規定於
    違反道路交通管理事件統一裁罰基準及處理細則第19條，而
    供作警察或公路主管機關進行舉發及處罰程序之參考：「（
    第1項）汽車裝載貨物行經設有地磅處所路程一公里內之路
    段，未依標誌、標線、號誌指示或不服從交通勤務警察或依
    法令執行交通稽查任務人員之指揮過磅者，除依法舉發外，
    並得強制其過磅。（第2項）前項汽車駕駛人不服從稽查逕
    行離開現場或棄車逃逸者，交通勤務警察或依法令執行交通
    稽查任務之人員，得為下列處置：一、對該汽車逕行強制過
    磅，記錄其總重量或總聯結重量。二、依本條例第七條之二
    第一項第六款及第四項規定，逕行舉發汽車所有人。三、該
    汽車有本條例第二十九條之二第一項至第三項規定之情形者
    ，應一併依法舉發。」
(五)因此，警察或公路主管機關自不得捨前開逕行強制執行之程
    序而不用，逕依道路交通管理處罰條例第60條第2項第1款之
    規定，對於汽車駕駛人予以重複（甚至連續）舉發及處罰，
    否則，此不僅有違法治國一行為不二罰之原則，亦不符前開
    道路交通管理處罰條例第29條之2第4項及違反道路交通管理
    事件統一裁罰基準及處理細則第19條之規定。故證人詹詠任
    於本院調查時證稱：因為法條沒有規定我們強制過磅應如何
    處理，如果汽車駕駛人拒絕接受，我們會用第60條第1項第2
    款來舉發等語（見本院卷第38頁反面），容有誤會，併此指
    明。
三、綜上所述，道路交通管理處罰條例對於汽車駕駛人裝載貨物
    不服從指揮過磅之行為，既無如同第85條之1設有連續舉發
    之規定，且本件異議人不服從指揮過磅之行為，既已經原處
    分機關依第29條之2第4項之規定處罰鍰10,000元，則原處分
    機關復依第60條第2項第1款之規定對異議人裁處罰鍰新臺幣
    1,400元，並依第68條第2項之規定吊扣其駕駛執照12個月（
    因異議人於99年12月23日因酒精濃度超過規定標準而記違規
    點數5點，見本院卷第22、31頁），基於上開說明，殊嫌無
    據，自應由本院將原處分撤銷，並為異議人不罰之諭知。
四、依道路交通管理處罰條例第87條第2項，道路交通事件處理
    辦法第19條，裁定如主文。
中    華    民    國   100    年    7     月    22    日
                  交通法庭  法  官      簡大倫
以上正本證明與原本無異。
如不服本裁定，應於裁定送達後5日內向本院提出抗告狀（須附
繕本）。
「切勿逕送上級法院」
                            書記官      洪幸如
中    華    民    國   100    年    7     月    22    日